---
title: Практическое занятие №2. Интервальные оценки параметров. Доверительные интервалы
  точечных оценок
date: "`r Sys.Date()`"
mainfont: SourceSansPro
output:
  word_document:
    toc: yes
  pdf_document:
    toc: no
    number_sections: no
    latex_engine: lualatex
    keep_tex: yes
    highlight: haddock
  html_document:
    toc: yes
    df_print: paged
---

```{r, echo=FALSE}
knitr::opts_chunk$set(echo = TRUE, dev="cairo_pdf")
```



# **Постановка задачи**

1. Скачать папку с исходными данными по [ссылке](https://disk.yandex.ru/d/PwFd-L8zn7x8eQ)

2. Открыть папку соответствующую номеру своей группы

3. Открыть папку соответствующую номеру своего варианта

4. В папке **data** можете найти 4 ряда данных реализации случайной величины

5. Для каждого из четырех рядов данных необходимо провести следующие расчёты:
  + Подсчитать выборочные статистики для среднего и стандартного отклонения по следующим формулам:

Выборочное среднее:  

$$
  \overline{X_{B}} = \frac{1}{N} \cdot \sum_{i=1}^{N} x_i,
$$
где     $N \ -$ число значений реализации случайной величины (количество значений в ряде данных), 

$x_i \in \mathbb{R}, i \in \overline{1, N} \ -$ реализации нашей случайной величины (значения ряда данных).
        
      
\ 
      
    
Выборочное среднеквадратическое отклонение:

$$
\sigma_{B} = \sqrt{\frac{\sum_{i=1}^{N}\left( x_i - \overline{X_{B}}  \right)^2}{N-1}}.
$$

  + Для выборочного среднего $\overline{X_{B}}$ подсчитать границы доверительного интервала по правилу нормального распределния, используя таблицу критических значений функции Лапласа $\Phi(x)$: 

$$
\hat{X}_{B} \in \left[ \overline{X_{B}} - X_{\gamma} \cdot \frac{\sigma_{B}}{\sqrt{N}}, \overline{X_{B}} + X_{\gamma} \cdot \frac{\sigma_{B}}{\sqrt{N}} \right], \quad \Phi(X_{\gamma}) = \frac{\gamma}{2}
$$

\ 

и по правилу t-распределения Стьюдента используя таблицу критических значений $t_{\gamma, n}$ t-распределения: 

$$
\hat{X}_{B} \in \left[ \overline{X_{B}} - t_{1- \gamma, N-1} \cdot \frac{\sigma_{B}}{\sqrt{N}}, \overline{X_{B}} + t_{1-\gamma, N-1} \cdot \frac{\sigma_{B}}{\sqrt{N}} \right]
$$


при значении уверенности $\gamma = 0.95$

  + Для выборочного среднеквадратического отклонения $\sigma_{B}$ подсчитать границы доверительного интервала по оценке $\chi^2$-распределения при значении уверенности $\gamma$ = 0.95:

$$
\hat{\sigma}_{B} \in \left[ \frac{\sigma_{B}\cdot \sqrt{N-1}}{\sqrt{\chi_{\frac{1+\gamma}{2},N-1}^2}},  \frac{\sigma_{B} \cdot \sqrt{N-1}}{\sqrt{\chi_{\frac{1-\gamma}{2}, N-1}^2}} \right]
$$


# **Пример расчета**

```{r, echo=FALSE}
x = c(1.63, 1.80, 1.69, 1.73, 1.79, 1.76, 
1.77, 1.91, 1.70, 1.69, 1.50, 1.94,  
1.90, 1.61, 2.10, 1.62, 1.79, 1.58,
1.81, 1.69, 1.61, 1.68, 1.72, 1.84,
1.66, 1.86, 1.57, 1.71, 1.58, 1.68)
```


## **Дано**

Дан вещественный ряд данных реализации случайной величины:

$$
X = \begin{matrix}
 (1.63, & 1.80, & 1.69, & 1.73, & 1.79, & 1.76\ , \\
\ 1.77, & 1.91, & 1.70, & 1.69, & 1.50, & 1.94\ , \\ 
\ 1.90, & 1.61, & 2.10, & 1.62, & 1.79, & 1.58\ , \\
\ 1.81, & 1.69, & 1.61, & 1.68, & 1.72, & 1.84\ , \\
\ 1.66, & 1.86, & 1.57, & 1.71, & 1.58, & 1.68)
\end{matrix}.
$$

Для данного ряда $N = 30$.

## **Расчет выборочных статистик**

Для ряда данных $X$ расчитаем выборочное среднее $\overline{X_{B}}$:

$\overline{X_{B}} = \frac{1}{N} \cdot \sum_{i=1}^{N} x_i = \frac{1.63 + 1.8 + 1.69 + \dots + 1.58 + 1.68}{30} \approx$ `r round(mean(x), 3)`.

Для ряда данных $X$ расчитаем выборочное СКО ${\sigma_{B}}$:

$\sigma_{B} = \sqrt{\frac{\sum_{i=1}^{N}\left( x_i - \overline{X_{B}}  \right)^2}{N-1}} = \sqrt{\frac{(1.731 - 1.63)^2 + (1.731 - 1.8)^2 + \dots + (1.731 - 1.68)^2}{30-1}} \approx$ `r round(sd(x), 3)`.

## **Расчет доверительного интервала нормального распределения**

По полученным $\overline{X_{B}}$ и $\sigma_{B}$ получим следующий доверительный интервал точечной оценки $\hat{X}_{B}$ со значением уверенности $\gamma = 0.95$:

$$
\hat{X}_{B} = \hat{X}_{B} \in \left[ 1.731 - X_{0.95} \cdot \frac{0.129}{\sqrt{30}}, 1.731 + X_{0.95} \cdot \frac{0.129}{\sqrt{30}} \right], \quad \Phi(X_{0.95}) = \frac{0.95}{2} = 0.475
$$

По таблице критических значений функции Лапласа значение $X_{0.95} = 1.96$. Следовательно доверительный интервал расчитывается следующим образом:

$$
\hat{X}_{B} = \hat{X}_{B} \in \left[ 1.731 - 1.96 \cdot \frac{0.129}{\sqrt{30}}, 1.731 + 1.96 \cdot \frac{0.129}{\sqrt{30}} \right], \quad \Phi(X_{0.95}) = \frac{0.95}{2} = 0.475.
$$

И доверительный интервал равен:

$$
\hat{X}_{B} = \hat{X}_{B} \in \left[ 1.731 - 1.96 \cdot \frac{0.129}{\sqrt{30}}, 1.731 + 1.96 \cdot \frac{0.129}{\sqrt{30}} \right],
$$

или

$$
\hat{X}_{B} = \hat{X}_{B} \in \left[ 1.685,\, 1.777 \right].
$$


## **Расчет доверительного интервала по t-распределению Стьюдента**

По полученным $\overline{X_{B}}$ и $\sigma_{B}$ получим следующий доверительный интервал точечной оценки $\hat{X}_{B}$ со значением уверенности $\gamma = 0.95$:

$$
\hat{X}_{B} = \hat{X}_{B} \in \left[ 1.731 - t_{0.05, 29} \cdot \frac{0.129}{\sqrt{30}}, 1.731 + t_{0.05, 29} \cdot \frac{0.129}{\sqrt{30}} \right].
$$

По таблице критических значений t-распределения Стьюдента значение $t_{0.05, 29} = 2.05$. Следовательно доверительный интервал расчитывается следующим образом:

$$
\hat{X}_{B} = \hat{X}_{B} \in \left[ 1.731 - 2.05 \cdot \frac{0.129}{\sqrt{30}}, 1.731 + 2.05 \cdot \frac{0.129}{\sqrt{30}} \right].
$$

Итоговый доверительный интервал для точечной оценки выборочного среднего равен:

$$
\hat{X}_{B} = \hat{X}_{B} \in \left[ 1.683,\, 1.779 \right].
$$

Доверительный интервал для точечной оценки выборочного среднего по t-распределению Стьюдента оказался шире чем интервал расчитаный по нормальному расределению, что является ожидаемым результатом поскольку распределение Стьюдента является более пологим в хвостах при малых значениях степеней свободы реализации случайной величины.

##  **Расчет доверительного интервала среднего квадрата отклонения**

Точечные оценки выборочной дисперсии являются распределенными по $\chi^2$-распределению, что делает возможным оценивать с помощью квантилей $\alpha_{1, 2}=\frac{1 \pm \gamma}{2}$ доверительные интервалы как для точечной оценки дисперсии выборки с малыми степенями свободы, так и для точечной оценки СКО.

Доверительный интервал точечной оценки $\hat{\sigma}_{B}$ СКО по известным $\sigma_{B} = 0.129$ и $N = 30$ при $\gamma = 0.95$ расчитывается следующим образом:

$$
\hat{\sigma}_{B} \in \left[ \frac{0.129 \cdot \sqrt{29}}{\sqrt{\chi_{0.975, 29}^2}},  \frac{0.129 \cdot \sqrt{29}}{\sqrt{\chi_{0.025, 29}^2}} \right].
$$


Из таблицы квантилей $\chi^2$-распределения найдем значения для $\chi_{0.975, 29}^2$ и $\chi_{0.025, 29}^2$:

$$
\chi_{0.975, 29}^2 = 45.7, \quad \chi_{0.025, 29}^2 = 16.0,
$$

и доверительный интервал для точечной оценки СКО равен:

$$
\hat{\sigma}_{B} \in \left[ \frac{0.129 \cdot \sqrt{29}}{\sqrt{45.7}},  \frac{0.129 \cdot \sqrt{29}}{\sqrt{16.0}} \right].
$$

$$
\hat{\sigma}_{B} \in \left[ 0.103,\, 0.174 \right].
$$


# **Темы вопросов на защиту практической работы**

1. Определение состоятельности, смещенности и эффективности для точечных оценок параметров выборки.

2. Понятие квантилей, квартилей и децилей в исследовании доверительных интервалов точечных оценок параметров. Распределение точечных оценок параметров.

3. $Z$-оценки и предпосылки для определения доверительных интервалов точечных оценок на основе нормального распределения.

4. Использование $t$-распределения Стьюдента в определении доверительных интервалов точечных оценок. Различия между $t$-распределением и нормальным распределением.

5. Предпосылки использования $\chi^2$-распределения в определении доверительных интервалов точечных оценок выборочного СКО.